【裁判字號】    98,家抗,29
【裁判日期】    980331
【裁判案由】    指定遺產管理人
【裁判全文】
臺灣高雄地方法院民事裁定              98年度家抗字第29號
抗  告  人  財政部國有財產局台灣南區辦事處
法定代理人  甲○○
相  對  人  京城商業銀行股份有限公司
法定代理人  丙○○
被繼承人    乙○○○
抗告人因與相對人間聲請指定遺產管理人事件，對於民國98年1
月6 日本院97年度財管字第209 號裁定提起抗告，本院管轄之第
二審合議庭裁定如下：
    主    文
抗告駁回。
抗告費用新台幣壹仟元由抗告人負擔。
    理    由
一、本件相對人主張：緣被繼承人乙○○○尚積欠相對人新臺幣
    （下同）407,771 元及其利息、違約金，而被繼承人乙○○
    ○於民國96年4 月20日死亡，其繼承人均已拋棄繼承權，可
    見渠等對被繼承人之遺產已漠不關心，亦無親屬會議為其選
    定遺產管理人，又相對人自高雄律師公會願意擔任法院遺產
    管理人之律師名單，經徵詢均無意願擔任本件遺產管理人，
    以致相對人之債權無法行使，是相對人基於利害關係人之地
    位，狀請本院依法選任財政部國有財產局臺灣南區辦事處為
    本件遺產管理人等語。
二、抗告意旨略以：
（一）查相對人因被繼承人乙○○○向其借款尚積欠407,771 元
      及其利息、違約金未清償，而乙○○○於96年4 月20日死
      亡，然合法繼承人均已拋棄繼承權，其與被繼承人乙○○
      ○尚有債權債務關係，為便於清償債權事宜，故依法聲請
      選任遺產管理人，經鈞院97年度財管字第209 號民事裁定
      選任抗告人為遺產管理人，本案被繼承人乙○○○之合法
      繼承人尚且拋棄繼承，足認被繼承人之遺債大於遺產，抗
      告人認不適宜擔任本件遺產管理人。
（二）法律未規定抗告人為「無人承認之繼承」之唯一遺產管理
      人，亦未規定繼承人拋棄繼承權後不得擔任被繼承人之遺
      產管理人：查民法第1176條第2 項、第1178條第2 項規定
      中，並未規定抗告人為「唯一」遺產管理人，亦無規定法
      定繼承人拋棄繼承權後即喪失為遺產管理人之資格或不得
      擔任其遺產管理人。故繼承人雖聲明拋棄繼承仍無礙其擔
      任遺產管理人，自不應於拋棄繼承權後即置身事外。再依
      臺灣高等法院臺中分院88年度家抗字第96號民事裁定之理
      由一：「按聲請法院選任遺產管理人，法院有裁量權，不
      受聲請人之拘束，可依職權選任適當之管理人。而選任遺
      產管理人須考慮其適切性，亦即除管理遺產須公平外，應
      以對遺產遺債情況瞭解較深者為優先選任．．」，及最高
      法院89年度台抗字第519 號民事裁定之理由：「．．就被
      繼承人之遺產是否足支付遺產管理費？及是否已無其他更
      適合之人可任被繼承人之遺產管理人等未予調查審酌，遽
      依再抗告人之聲請，指定相對人為遺產管理人，自有未洽
      ．．」甚明。
（三）依民法第1179條第1 項第5 款、第1185條規定，遺產管理
      人依法規辦理並於管理職務終結前如有賸餘，仍應解繳國
      庫。本案被繼承人乙○○○所遺遺產屬於「有遺債大於遺
      產之虞」的「繼承人拋棄繼承權之無人承認繼承」之遺產
      ，相對人係以繼承人拋棄被繼承人財產繼承權，致無法行
      使清償債權所為聲請指定遺產管理人事件，繼承人以其血
      緣至親，卻無人願意依法承受繼承權，負擔其繼承之責任
      ，已無選任無利害關係之第三人為其遺產管理人之必要。
      抗告人為公產管理機關，依國有財產法規定綜理國有財產
      業務，國有財產係屬全體國民所共有，抗告人理應本於維
      護全體國民財產之權益，並以實現社會之公平正義為職。
      因本案被繼承人之遺產有不敷清償遺債之虞，且抗告人於
      辦理被繼承人遺產管理事務期間，須由國庫墊付各項費用
      負擔如遺產稅．．等等費用，各項墊付費用並無明文規定
      得於終結遺產管理職務後先受清償扣還，形同以國民全體
      之財產填補被繼承人遺產需繳之各項稅費外，亦吸收其間
      支出的管理費用，若僅以無人承認繼承之故，遽指定抗告
      人為其遺產管理人，國庫將遭受損害，並有違社會公平正
      義原則。
（四）除慮及管理遺產之公平性外，繼承人對被繼承人之遺產、
      遺債之情形較抗告人瞭解，若以抗告人為遺產管理人，應
      依法完成各項公示催告、清查遺產遺債、函請各相關機關
      辦理「遺產管理人登記」、監管遺產、依遺產管理人資格
      拍賣或處分遺產、結算遺產．．，除代墊各項稅費支出查
      無明文列入優先扣還，辦理公示催告及公文往返、查證寄
      件之曠日廢時，自無法與其繼承人辦理時程相衡，更易淤
      塞社會經濟流暢發展。退萬步言，抗告人非圖推卸鈞院選
      任無人承認繼承之遺產管理事件，實按社會公平、效率考
      量，況繼承人對被繼承人之財產債務較他人瞭解之人，較
      抗告人更適任遺產管理之人，雖聲明拋棄繼承，仍無礙其
      擔任遺產管理人之能力及道義，故本案遺產管理人之職務
      ，仍應以選任其親屬擔任最適宜，為此請求廢棄原裁定等
      語。
三、按繼承開始時，繼承人之有無不明者，由親屬會議於1 個月
    內選定遺產管理人，並將繼承開始及選定遺產管理人之事由
    ，向法院報明；親屬會議依前條規定為報明後，法院應依公
    示催告程序，定6 個月以上之期限，公告繼承人，命其於期
    限內承認繼承；又無親屬會議或親屬會議未於前條所定期限
    內選定遺產管理人者，利害關係人或檢察官，得聲請法院選
    任遺產管理人，並由法院依前項規定為公示催告，民法第11
    77條、第1178條分別定有明文。
四、經查，相對人於原審主張被繼承人乙○○○積欠相對人借款
    407,771 元及其利息、違約金未清償，惟乙○○○已於96年
    4 月20日死亡，其繼承人均已向法院聲明拋棄繼承，故被繼
    承人之遺產已為無人承認之繼承，亦無親屬會議為其選定遺
    產管理人，且提出超優貸信用貸款申請書暨約定書、還款紀
    錄明細、戶籍謄本、繼承系統表、本院97年6 月25日雄院高
    家切96繼1513號函、財政部臺灣省南區國稅局財產歸屬資料
    清單、土地謄本、財政部國有財產局臺灣南區辦事處網站機
    關簡介、行政院金融監督管理委員會函、股份有限公司變更
    登記表、陳報狀等影本各1 份為證，並經原審調取本院97年
    度繼字第1513號拋棄繼承權卷宗核閱屬實。是揆諸前揭法條
    規定與說明，相對人主張為被繼承人乙○○○之債權人，其
    各順位法定繼承人均已拋棄繼承權，而無親屬會議為其選定
    遺產管理人，並基於利害關係人地位，聲請本院指定被繼承
    人乙○○○之遺產管理人，自屬有據。
五、次按民法第1177條之立法理由, 遺產管理人之指定，旨在維
    護公益及被繼承人債權人之利益，顯非以遺產管理人管理遺
    產是否有實質利益為考量，參以非訟事件法第149 條第3 項
    規定，法院所選任之遺產管理人得由自然人、公務機關任之
    ，本條規定之修法理由為無人承認繼承之遺產清理完畢後，
    如有賸餘，應歸屬國庫，而國有財產向由公務機關擔任管理
    人，故除自然人外，亦得選任適當之公務機關任之。原審審
    酌被繼承人乙○○○確無繼承人，最後遺產終將歸國庫所有
    ，並考量抗告人管理遺產客觀公正之便利性及及地緣關係，
    指定抗告人為被繼承人乙○○○之遺產管理人，應屬正當。
    抗告人雖又辯稱如由其擔任遺產管理人，顯將使國庫負擔管
    理遺產支出之費用，而有損害公益，違反社會公平正義之虞
    云云。惟查：抗告人為國家管理財產之機關，如本件遺產經
    清償債務後尚有剩餘，依民法第1185條之規定，應歸屬於國
    庫，是本件遺產之管理即具公益性質，國庫對被繼承人之遺
    產仍可能具有期待利益，由抗告人為遺產管理人，應屬適當
    ，抗告人自不得在未經實際管理前，以繼承人均拋棄為由，
    即漫行預測被繼承人之負債超過其遺產，或其必須墊付之管
    理費用將來無法請求返還，而拒絕擔任遺產管理人。再者，
    抗告人若擔任遺產管理人，關於由抗告人代墊之遺產管理費
    用，於強制執行程序上係屬優先受償之執行費用，於破產程
    序上得類推適用破產法第97條之規定優先於遺產之債權，隨
    時由遺產清償之，另依遺產及贈與稅法第17條第1 項第11款
    之規定，管理遺產之直接必要費用，應自遺產總額中扣除，
    免徵遺產稅，是遺產管理人所代墊之遺產管理費用，仍可自
    遺產中優先受償，另遺產管理人依民法第1183條規定亦可請
    求遺產管理之報酬，故自無抗告人所稱管理遺產而有浪費國
    家資源或造成國庫損害之情形，抗告人此部份之抗辯，亦無
    足採。又抗告人為政府機關，與被繼承人間無利害關係，並
    有相當之專業能力足以勝任管理職務，基此，抗告人仍為較
    適當之遺產管理人，故原審選任抗告人為被繼承人之遺產管
    理人，核無不合。至臺灣高等法院臺中分院88年度家抗字第
    96號裁定及最高法院89年度台抗字第519 號裁定上述認定，
    係對該個案之特定見解，本院裁判認事用法，並不受前揭裁
    定之限制與拘束，抗告人自不得執為其拒絕擔任本件遺產管
    理人之依據。綜上，原審選任抗告人為被繼承人之遺產管理
    人，尚屬適當，抗告意旨指謫原裁定不當，求予廢棄，為無
    理由，應予駁回。
六、據上論結，本件抗告為無理由，依非訟事件法第21條第2 項
    、第24條第1 項、第46條、民事訴訟法第495 條之1 第1 項
    、第449 條第1 項、第95條、第78條，裁定如主文。
中    華    民    國    98    年    3     月    31    日
                  家事法庭  審判長法  官  廖家陽
                                  法  官  劉建利
                                  法  官  吳宏榮
以上正本證明與原本無異。
如不服本裁定應於送達後10日內向本院提出再抗告狀，並繳納再
抗告費新臺幣1,000元。
再為抗告應以適用法規顯有錯誤為理由，並經本院之許可，該許
可以原裁定所涉及之法律見解具有原則上之重要性者為限。
中    華    民    國    98    年    3     月    31    日
                                  書記官  葉正昭


司法院資訊處製作；財團法人民間司法改革基金會備份。
